【裁判字號】    92,上易,1288
【裁判日期】    920606
【裁判案由】    侵占
【裁判全文】
臺灣高等法院刑事判決                          九十二年度上易字第一二八八號
    上  訴  人  臺灣桃園地方法院檢察署檢察官
    被      告  丙○○
右上訴人因被告侵占案件，不服臺灣桃園地方法院九十一年度易字第二二○號，中華
民國九十二年三月二十五日第一審判決（起訴案號：臺灣桃園地方法院檢察署九十年
度偵字第一九二二五號）提起上訴，本院判決如左：
    主  文
上訴駁回。
    理  由
一、公訴意旨略以：被告丙○○於民國（下同）八十九年三、四月間，因對音響之興
    趣，與告訴人吳正達等人合作製造音響器材，主要由告訴人負責出資購買音響零
    件，被告則提供場地負責組裝成品，雙方於九十年一月間，合作關係宣告終結，
    被告竟意圖為自己不法所有，僅將部分零件歸還告訴人，其餘由告訴人所出資購
    買交付其組裝音響之部分零件一批（詳如偵查卷第九頁以下清冊），則變易持有
    為所有之意思予以侵占入己，嗣經告訴人如數清點歸還之零件時，發現有部分零
    件未歸還始查知上情，因認被告涉有刑法第三百三十五條第一項侵占罪嫌等語。
二、按犯罪事實應依證據認定之，無證據不得推定其犯罪事實；又不能證明被告犯罪
    者，應諭知無罪之判決；刑事訴訟法第一百五十四條、第三百零一條第一項分別
    定有明文。又犯罪事實之認定，應憑真實之證據，倘證據是否真實尚欠明確，自
    難以擬制推測之方法，為其判斷之基礎；而認定犯罪事實之證據係指足以認定被
    告確有犯罪行為之積極證據而言，該項證據自須適合於被告犯罪事實之認定，始
    得採為斷罪資料，最高法院著有五十三年臺上字第六五六號、二十九年上字第三
    一○五號判例可參。且刑事訴訟上證明之資料，無論其為直接或間接證據，均須
    達於通常一般之人均不致有所懷疑，而得確信其為真實之程度，始得據為有罪之
    認定，若其關於被告是否犯罪之證明未能達此程度，而有合理懷疑之存在，致使
    無從形成有罪之確信，根據「罪證有疑，利於被告」之證據法則，即不得遽為不
    利被告之認定，亦有最高法院七十六年臺上字第四九八六號判例可稽。其以情況
    證據（即間接證據）斷罪時，尤須基於該證據在直接關係上所可證明之他項情況
    事實，本乎推理作用足以確證被告有罪，方為合法，不得徒憑主觀上之推想，將
    一般經驗上有利被告之其他合理情況逕予排除，此觀諸最高法院三十二年上字第
    六七號判例自明。
三、公訴意旨認被告涉有上開侵占罪嫌，無非係以：告訴人於偵查中之指訴、證人邱
    顯詠、劉中和於偵查中之證述，及告訴人提出音響器材設計書、購買零件之統一
    發票、表列零件項目、照片二張、被告張貼之網路公告等，資為主要論據。
四、訊據被告堅決否認有何侵占犯行，辯稱：伊與告訴人合作組裝音響，由告訴人提
    供大部分零件，伊負責組裝、設計，於出國參展回國後，告訴人表示不願合作，
    到伊家將零件取回，後來伊將零件交還給告訴人，不足部分就以新臺幣（下同）
    十五萬元交給他，就雙方合作的關係達成和解，有些音響零件是告訴人不要的，
    放在伊這邊，伊與告訴人之間有誤會。組裝的音響確實有用到告訴人的零件，裝
    在音響組合之成品及實驗用半成品，該音響成品及半成品有些是伊的，有些是告
    訴人他的，後來伊為證人王定安、丁○○組裝音響所用的零件係伊自己購買的音
    響零件等語。
五、經查：
(一)、按告訴人之告訴，係以使被告受刑事訴追為目的，是其陳述是否與事實相符，仍
    應調查其他證據以資審認（最高法院五十二年臺上字第一三○○號判例意旨參照
    ），不得單憑告訴人片面指訴即入人罪。本件公訴意旨認被告侵占告訴人如偵查
    卷第九頁至第一四頁之音響零件，係以告訴人於警詢、偵查中之指訴，並僅以告
    訴人提出上開偵查卷第四頁至第九頁之侵占物品名稱表列零件項目清冊、告訴人
    購買音響零件之發票、音響設計書及照片二張為據，惟關於被告於何時、何地自
    告訴人收受何種音響零件均乏證據，告訴人固提出購買音響零件之發票，僅能證
    明告訴人有購買上開音響零件，然不能據此證明被告即自告訴人收受其購買發票
    所示之音響零件，至其後告訴人向被告表示終止合作關係，要求被告將其購買之
    音響零件返還，被告依照告訴人指示將零件送至告訴人高雄家中，其後告訴人再
    逐一比對，而自行臚列上開偵查卷第九頁至第一四頁表列音響零件項目，因不能
    證明被告自告訴人收受何種音響零件，故不能僅以告訴人單一指述，遽認被告確
    有侵占告訴人上開如偵查卷第九頁至第一四頁表列音響零件項目之音響零件，而
    應調查其他事證以究明真相。
(二)、又按證人之證言，依內容可分為體驗之供述與意見之供述，前者係就親身體驗之
    客觀事實所為之供述，原則上具有證據能力；後者則供述其個人判斷某事項之意
    見，因一般證人對該事項未必具備專門知識經驗，與鑑定人或鑑定證人係本其專
    業而提供判斷意見之情形有別，其意見之判斷，自不免生個人主觀偏見與錯誤臆
    測之危險，刑事訴訟法乃於第一百六十條明定其不得作為證據，此即學理上所稱
    之意見法則。但證人於供證時，常就其體驗事實與個人判斷意見參雜不分，一併
    供述，事實審法院自應將其中無證據能力之屬於證人個人意見部分予以排除，僅
    得就證人體驗之供述，為證據價值之判斷（最高法院八十八年度臺上字第二一九
    六號判決意旨參照），而九十二年二月六日總統公布修正之刑事訴訟法第一百六
    十條增列「除以實際經驗為基礎者外」之但書，即本此意旨。經查證人邱顯詠雖
    於偵查中證稱：「（你是否知道被告有侵占告訴人的東西？）我認為有，因我之
    前與被告有合作過，約是八十三年間，我們是因興趣在一起研究，也有被侵占過
    零件」（偵查卷第二六頁反面），及證人劉中和於偵查中證稱：「（是否知道被
    告有侵占告訴人的東西？）有無侵占，我不清楚，都是告訴人出錢買的零件，我
    聽乙○○說有的零件在被告那邊，我不知被告是否有還東西給告訴人」（偵查卷
    第二七頁反面）等語，然前者係證人邱顯詠本於未經查證之「過去經驗」所為之
    個人主觀意見供述，後者則係輾轉聽聞自告訴人之傳聞證述，依上開說明，均屬
    無證據能力之證詞，自無從據以為不利被告認定之依據。
(三)、又告訴人雖指被告在網路張貼之公告（偵查卷第一五頁），販賣告訴人交予其之
    音響電子零件 「irfp244」，足證被告確有侵占犯行云云。然查，被告固承認上
    開網路公告係伊張貼，然表示網路張貼販賣之音響電子零件 「irfp244」係伊自
    行向國外購得等語，並提出購物收據為憑（偵查卷第三二頁），單憑被告有在網
    路張貼廣告，尚不能推認被告即有侵占告訴人提供被告之音響電子零件「
     irfp244」；且被告張貼網路公告之時間為九十年五月四日，被告向國外廠商購
    買上開電子零件之時間為九十年四月十三日，足證被告所述張貼在網路公告販賣
    之上開音響電子零件係伊購得一節，尚非無據。
(四)、至告訴人指訴被告於檢察官提起公訴後，又將其侵占告訴人之音響零件，販賣予
    案外人王定安及丁○○，固經證人王定安於原審證稱：「（何時跟被告買的東西
    ？）是九十年五月二十九日匯款給被告的。匯款影本附卷，機器是九十年九、十
    月間交給我的」，及證人丁○○證稱：「機器是我向被告買的，是去年十二月或
    今年一月交貨給我的我是以網路銀行匯款給被告的」等語，而經原審當庭勘驗結
    果，由告訴人現場拆解機器，被告賣給證人王定安機器內，有一個變壓器、四顆
    電容器，告訴人表示是告訴人所有之物；被告賣給證人丁○○先生的機器內，告
    訴人表示有四顆電容器，是告訴人的東西等情，告訴人並提出購買上開變壓器、
    電容器之收據為證（原審卷第七八頁以下）。惟查，勘驗結果僅能證明被告為證
    人甲○○及丁○○組裝之音響內，有與告訴人曾經購買「相同」之變壓器及電容
    器，並不能據此推認被告侵占告訴人「所有」之變壓器及電容器，而後組裝在音
    響上再出售予證人甲○○及丁○○；況且被告亦提出購買與告訴人相同型式變壓
    器、電容器之收據及訂購單為證（原審卷第一○二頁以下），是被告稱組裝在證
    人音響上便變壓器及電容器係伊購得一節，尚堪採信。至告訴人其後另指安裝在
    證人王定安、丁○○之 MultiCap PRMFX 5.0UF 100V電容器，被告所指購得之臺
    灣代理商並未販賣云云，然亦不能以此即推認安裝在證人甲○○、丁○○音響之
    電容器即為被告侵占告訴人購得之電容器，且被告於原審九十年一月十七日到庭
    訊問即攜帶與告訴人所指相同之電容器一袋約五十個，並庭呈一個予法院為證（
    附原審卷證物袋內），益足以證明被告所述其組裝在證人王定安、丁○○音響上
    之零件，係伊購得一節，信而有徵。
(五)、另被告與告訴人合作關終結後，於本案起訴後之九十一年三月十五日達成和解，
    被告同意給付告訴人十五萬元，並已依約履行完畢，此有和解書附卷可稽（原審
    卷第一九、二○頁），了結雙方合作組裝音響關係，其中記載「丙○○認其占有
    乙○○所有之前述音響零件係出於誤會，而乙○○則不再追究」，固堪認定被告
    確有事後歸還部份音響零件之事實，惟當事人間延遲返還之原因諸端，若無積極
    證據證明被告確有易持有為所有之主觀意圖，即無憑藉雙方為解決紛爭所為之民
    事和解，據以推論被告之侵占犯行。
(六)、綜上所陳，公訴意旨所引證據，均不足援為不利於被告認定之依據，此外復查無
    其他積極證據足以證明被告確有公訴意旨所指侵占犯行，本院無從形成被告有罪
    之合理確信，原審同此見解，認不能證明被告犯罪而為無罪諭知，核無違誤。
六、檢察官上訴意旨雖以：「一、原審判決被告丙○○無罪，係以告訴人吳正達於偵
    查中之指訴、證據未盡周全，證人邱顯詠、劉中和之證言無證據能力，因認告訴
    人之指訴非可盡信為由，固非無見。惟查：審理事實之法院，對於案內一切證據
    ，除認為不必要者外，均應詳為調查，然後基於調查所得之憑證以為判斷之基礎
    ，故證據雖已調查，而尚有其他必要部分並未調查，仍難遽為被告有利或不利之
    認定。本件告訴人於偵查及審理中已提出其購買音響零件交予被告組裝之清單、
    發票、設計書及照片為證，以證明該等物品均為其所有，而為被告侵占未歸還等
    情。原審竟以未能提出確實交付被告之時、地遽認不可採，另採信被告所提出之
    購物收據認係被告自行向國外購得，惟其如何證明被告組裝後另出售他人之音響
    電子零件即係其所購買者，而非告訴人所交付者，況告訴人已明確指稱被告所辯
    述購物台灣代理商並未販賣該相關電容零件，足認被告所辯未能憑信，原審竟未
    在判決內交待不採納告訴人指訴之理由。又被告雖與告訴人曾達成和解，然告訴
    人係事後自行發現被告仍私藏重要零件若干，並使用組裝後另轉售他人，已有侵
    占犯行，該和解有無詐欺情形，亦非無疑，原審就上開各爭點均未詳查，其未盡
    調查之能事已甚明瞭，是原審認定事實有上述之違法，自難認原判決妥適，請撤
    銷原判決，另為適當之判決」等語，指摘原判決不當。然查，上開音響零組件均
    係國內外量產物件，亦可經由各類購物網絡（例如網際網路）取得，除非印製有
    出廠序號或暗記，本難單憑他造持有相同物件即認定係自己所有之物；況被告業
    已提出各類零組件購買之相關憑據與現品供參，在缺乏其他直接證據相佐下，上
    訴意旨僅依告訴人片面指訴即推認被告涉犯侵占罪行，實嫌速斷，本件檢察官上
    訴為無理由，應予駁回。
據上論斷，應依刑事訴訟法第三百六十八條，判決如主文。
本案經檢察官鍾鳳玲到庭執行職務。
中      華      民      國    九十二    年      六      月      六      日
                              臺灣高等法院刑事第七庭
                                  審判長法  官  吳  啟  民
                                        法  官  林  瑞  斌
                                        法  官  施  俊  堯
右正本證明與原本無異。
不得上訴。
                                        書記官  陳  彥  蕖
中      華      民      國    九十二    年      六      月      六      日


司法院資訊處製作；財團法人民間司法改革基金會備份。
